臺灣新竹地方法院民事簡易判決　　　　95年度竹簡字第1289號
原　　　告　丁○○
訴訟代理人　乙○○
　　　　　　　　　　　　1
被　　　告　丙○○
訴訟代理人　甲○○
上列當事人間返還不當得利事件，本院於民國96年1月16日言詞
辯論終結，判決如下：
    主      文
原告之訴駁回。
訴訟費用由原告負擔。
    事實及理由
一、原告主張：原告丁○○於民國（下同）67年10月31日與被告
    丙○○簽訂土地預約買賣契約書，因承造該建物之營造廠倒
    閉，房屋部分無法如期興建完成。本件土地買賣金額為新台
    幣（下同）19萬5000元，惟原告僅收取部分土地買賣價款，
    土地卻已先過戶在被告名下，被告尾款11萬元尚未給付原告
    。經原告多次與被告協調，被告均置之不理。被告無法律上
    原因而受有利益，爰依民法第179條不當得利之規定，請求
    被告將坐落新竹縣芎林鄉○○段127-193地號，面積10平方
    公尺及同段127-221地號，面積78平方公尺，持分均全部（
    下稱系爭土地），自69年10月16日起至95年6月1日止，土地
    公告現值共調升42萬零640元返還予原告。為此聲明：被告
    應給付原告42萬零640元。
二、被告則以：緣被告於67年10月31日向富一建設有限公司（下
    稱富一建設公司）購買新竹縣芎林鄉○○段127-1等地號土
    地內之「體育世界大社區」編號G19號二層樓房屋一戶，並
    分別與富一建設公司簽訂房屋預約買賣契約書及與原告、富
    一建設公司簽訂土地預約買賣契約書。而前開房屋預約買賣
    契約書第21條及土地預約買賣契約書第11條均明定，房屋與
    土地買賣契約書有不可分離之關係，應同時履行。被告亦依
    契約條款約定按時付款，無任何一期有遲延或拒付情事，惟
    富一建設公司迄今未將房屋完工，被告亦無從申辦貸款用以
    支付尾款。又房屋基地部分固已於69年間移轉所有權予被告
    ，惟此係被告個人代表富一建設公司要求消費者房屋部分之
    過戶事宜及申辦貸款，被告亦於73年8月2日前往辦理相關事
    宜，並無不當得利可言。為此聲明：原告之訴駁回。
三、查被告於67年10月31日向訴外人富一建設公司承購坐落新竹
    縣芎林鄉○○段127-1等地號土地內之「體育世界大社區」
    編號G19號二層樓預售房屋一棟及其上基地（下稱系爭房地
    ），並分別與富一建設公司簽訂房屋預約買賣契約書及與原
    告、富一建設公司簽訂土地預約買賣契約書。而前開土地預
    約買賣契約書約土地總價款為19萬5000元，分21期給付，第
    21期應交價款10萬元委託富一建設公司代辦貸款，被告同意
    提供系爭土地辦理抵押權設定並協助富一建設公司辦理貸款
    ，所貸得金額存入原告設於銀行之帳戶內，被告已給付第1
    期至第20期款項，惟系爭房屋因營造廠倒閉，迄今僅房屋大
    體結構完成，尚未完工等情，為兩造所不爭，並有房屋及土
    地預約買賣契約書各一件附卷可稽，自堪信為真實。
四、按無法律上之原因而受利益，致他人受損害者，應返還其利
    益。民法第179條前段定有明文。次按，依不當得利之法則
    請求返還不當得利，以無法律上之原因而受利益，致他人受
    有損害為其要件，故其得請求返還之範圍，應以對方所受之
    利益為度，非以請求人所受損害若干為準，且該受利益與受
    損害之間必須有因果關係存在。從而，因給付而受利益者，
    倘該給付係依有效成立之債權契約而為之，其受利益即具有
    法律上之原因，自不生不當得利問題，並經最高法院著有61
    年台上字第1695號判例、89年台上字第288號判決可資依循
    。茲查，本件被告得以自原告受讓移轉登記系爭土地所有權
    ，緣於其與原告所訂之土地買賣之債權契約，及兩造同意系
    爭土地由原告名義移轉登記予被告之物權行為而來，是被告
    受有移轉登記系爭土地所有權之利益，乃基於前揭所述之合
    法有效之債權關係與物權關係而得，自非無法律上原因甚明
    。
五、又被告與富一建設公司所訂之房屋預約買賣契約書第三條約
    定：甲方（即被告）訂購房屋所需之土地，由甲方委託乙方
    （即富一建設公司）向土地所有權人洽購（另立土地買賣契
    約書），其產權應由乙方負責自地主名下過戶與甲方。第六
    條第二項約定：第五條第廿一期應交價款10萬元，甲方委託
    乙方代辦貸款，同意提供本契約房屋辦理抵押權設定登記並
    遵照銀行之規定協助乙方辦理貸款一切手續，並同意就貸得
    金額存入乙方設於銀行之帳戶內。第八條約定：工程完工標
    準及日期：本契約房屋之建築工程以主管建築機關發給之建
    築物（房屋）使用執照或使用證明為合格標準，並以使用執
    照或使用證明核發日期為完工日期。第廿一條約定：本契約
    與土地預約買賣契約書有不可分離之關係，應同時履行，如
    二契約中任何一契約未予全部履行時，即二契約同時視為違
    約。另土地預約買賣契約書載明：立契約人丙○○、丁○○
    、富一建設公司（以下簡稱甲乙丙方），茲因甲方訂購體育
    世界大社區編號G19號二層樓房屋一戶約30.5建坪（包括陽
    台、平台、騎樓及公共設施），特向乙方訂購坐落新竹縣芎
    林鄉○○段127-1等地號土地內約31.34坪（包括道路等公共
    設施用地）。經三方同意簽訂本契約。…第四條第二項明定
    ：第廿一期應交價款10萬元甲方委託丙方代辦貸款，同意提
    供本契約土地辦理抵押權設定登記並遵照銀行之規定協助丙
    方辦理貸款一切手續，並同意就貸得金額存入乙方設於銀行
    之帳戶內。第十一條約定：本契約與房屋預約買賣契約書有
    不可分離之關係，應同時履行，如二契約中任何一契約未予
    全部履行時，即二契約同時視為違約等情，有房屋及土地預
    約買賣契約書各一件在卷可按，足見本件房屋與土地買賣為
    聯立契約，二者相互影響，系爭房屋既尚未取得使用執照，
    自難謂已完工，被告自無從以系爭房地辦理抵押貸款用以支
    付原告土地及富一建設公司房屋尾款。
六、又民法上所謂「給付不能」，係指依社會觀念其給付已屬不
    能者而言，亦即債務人所負之債務不能實現，已無從依債務
    本旨為給付之意。如房屋毀損、滅失或另出租他人並交付使
    用，無從依租賃契約交付承租人使用；或買賣之物法令禁止
    交易，而無法交付等是。至給付困難，如買受人無資力支付
    價金；或應給付之物有瑕疵而能補正者，則難謂為給付不能
    ，最高法院94台上字第1963號裁判意旨參照。本件系爭房屋
    之興建縱認有營造廠倒閉情事，惟依前揭裁判意旨，並非給
    付不能。從而，原告主張依房屋預約買賣契約書第十四條解
    除契約，即無可採。
七、綜上所述，兩造間既已成立系爭房地之買賣契約，且被告依
    買賣契約已於69年11月28日取得系爭土地所有權，有土地登
    記謄本在卷可參，則嗣後系爭土地自然增值所生之利益，自
    應歸屬於被告，並無侵害原告之權利情事，被告亦非無法律
    上原因而受有利益。又系爭房屋尚未完工，被告依約尚無需
    支付尾款，而系爭房屋亦無不可歸責於富一建設公司而有給
    付不能之情形，原告解除契約，於法無據。從而，原告認被
    告有不當得利之情形，依民法第179條規定，請求被告將系
    爭土地自69年10月16日起至95年6月1日止，因調升系爭土地
    公告現值所產生之利益共42萬640元返還予原告，洵屬無據
    ，應予駁回。
據上論結，原告之訴為無理由，依民事訴訟法第78條，判決如主
文。
中　　華　　民　　國　　96　　年　　1　　月　　30 　　日
                  新竹簡易庭    法　官　楊明箴
以上正本係照原本作成。
如對本判決上訴，須於判決送達後20日內向本院提出上訴狀。
中　　華　　民　　國　　96　　年　　1　　月　　30 　　日
                                書記官　龔紀亞
